臺灣高等法院高雄分院刑事判決　　　　 96年度上易字第114號
上　訴　人
即　被　告　甲○○
　　　　　　　　　　（現另案於臺灣高雄監獄執行中）
上列上訴人因恐嚇案件，不服臺灣高雄地方法院95年度訴字第
1519號中華民國95年12月27日第一審判決（起訴案號：臺灣高雄
地方法院檢察署95年度偵字第8206號），提起上訴，本院判決如
下：
    主  文
上訴駁回。
    事  實
一、甲○○前因違反毒品危害防制條例案件，經臺灣高雄地方法
    院以91年度訴字第506 號判處有期徒刑10月確定，其入監服
    刑後於93年6 月20 日 縮刑期滿執行完畢而出監。
二、甲○○與郭新讚（業經原審另行判處有期徒刑1 年2 月確定
    ）2 人於95年3 月11日，甫因各犯違反毒品危害防制條例案
    件，經警員先後以現行犯逮捕後解送臺灣高雄地方法院檢察
    署，經值日內勤檢察官於翌日（即95年3 月12日）諭知交保
    後釋放，詎其2 人猶不知悔改，竟於該日15時20分許，在高
    雄市○○區○○里○○路2 號前，見乙○○與女友（下稱：
    乙○○等2 人）在愛河邊散步，由五福橋欲往燦坤實業股份
    有限公司（下稱燦坤3C）愛河店方向行進，甲○○竟與郭新
    讚共同基於恐嚇取財及妨害他人行使權利之犯意聯絡，推由
    郭新讚上前叫住乙○○等2 人，郭新讚先要求乙○○之女友
    進入燦坤3C愛河店，並向乙○○恫稱：渠為竹聯幫分子，因
    渠等在附近被搶金項鍊，渠老大已經找到搶嫌，不久就會前
    來確認渠頸上之金項鍊是否即為遭搶之金項鍊等語，要求乙
    ○○將該條金項鍊（價值約新台幣《下同》1 萬餘元）取下
    交給郭新讚，並向乙○○恫稱：「渠老大要帶一群人過來，
    如果不將金項鍊給他，就要殺他」等語，致使乙○○心生畏
    懼，不得不將該金項鍊交給郭新讚。甲○○旋於郭新讚恐嚇
    乙○○時上前，待乙○○將該條金項鍊交給郭新讚時，郭新
    讚即以要將該條項鍊交給渠老大而先行逃離，逃離前並指示
    甲○○看住乙○○，甲○○旋即命令乙○○不准動，如果逃
    跑就要讓其「好看」，而以言詞脅迫方式妨害乙○○之自由
    離去之權利。嗣乙○○趁甲○○不注意之際，委託「燦坤3C
    」愛河店之店員報警，警方據報趕到，警員當場以現行犯逮
    捕甲○○，循線查獲上情。
三、案經被害人乙○○訴由高雄市政府警察局新興分局報告臺灣
    高雄地方法院檢察署檢察官偵查起訴及聲請移送併辦。
    理由
甲、程序方面：
    本判決所引用之證據資料（詳後引證據），其中傳聞證據部
    分，縱無刑事訴訟法第159 條之1 至第159 條之4 或其他規
    定之傳聞證據例外情形，亦因被告及檢察官於言詞辯論終結
    前未聲明異議，依刑事訴訟法第159 條之5 第2 項之規定，
    本院並審酌前開陳述作成時之情況均屬正常，且與本案相關
    之待證事實具有關連性，認為適當，應得為證據。
乙、實體方面：
一、訊據上訴人即被告甲○○固不否認於前開時、地，郭新讚以
    前揭言詞向告訴人乙○○恫稱，致告訴人乙○○將所配戴之
    金項鍊交付予郭新讚，並於郭新讚離去之際接受其指示看住
    乙○○及其女友之事實不諱（見原審卷第94頁至第95頁），
    核與證人郭新讚於原審審理時、乙○○於偵查、原審及本院
    審理中證述之情節相符。惟被告辯稱：我不知道發生何事，
    我沒有和郭新讚共謀取得乙○○的金項鍊，否則郭新讚得手
    後，我即可一同離去，何必等在現場，我也沒有限制乙○○
    的行動自由等語。
二、經查：
（一）被告甲○○於95年3 月12日交保當天，於郭新讚表示不知
      何處可拿到毒品，且其身上亦無現金後，即邀約郭新讚共
      同籌錢購買毒品，嗣被告甲○○騎乘機車搭載郭新讚行經
      案發之燦坤3C愛河店門口時，郭新讚見乙○○脖子戴有金
      項鍊，即囑咐被告甲○○停車，並走近被害人，被告甲○
      ○應知郭新讚下車要做何事之事實，業據證人郭新讚於原
      審審理時結證在卷（見原審卷第126 頁），是被告甲○○
      在本件案發前既曾與郭新讚討論如何取得購買毒品之現金
      ，且郭新讚於見乙○○戴有金項鋉後，即下車走近乙○○
      ，其顯係為以不法手段取得乙○○配戴之金項鋉所致，故
      被告辯稱：不知郭新讚下車做何事等語，並非可採。又縱
      令被告甲○○與郭新讚未就取得告訴人乙○○金項鋉之恐
      嚇不法手段詳加討論，然此既未逸脫其2 人先前謀議取得
      購買毒品款項之外，自屬其2 人共同犯意所涵括之範疇。
（二）被告甲○○於郭新讚取得乙○○配戴之金項鍊後，郭新讚
      即向被告甲○○表示要將金項鍊拿去給老大看是否是那群
      兄弟丟掉之物，並指示被告甲○○看住告訴人乙○○，被
      告甲○○旋向告訴人乙○○恫稱：「不要亂動，否則要讓
      你好看」等語，而看管乙○○約10分鐘，乙○○嗣後趁被
      告甲○○不注意之際，示意燦坤3C愛河店服務台人員報警
      處理之事實，業據證人乙○○於原審審理中結證在卷，其
      證稱：我把金項鍊交給郭新讚的時候，甲○○就出現了，
      郭新讚則叫甲○○把我看住，並說他要把項鍊拿去給他的
      老大是否為他們那一群兄弟所丟掉的項鍊，甲○○他叫我
      不要亂動，否則要給我好看，甲○○看住我約10分鐘，我
      在的位置離燦坤3C愛河店的服務台很近，只要自動玻璃門
      打開我就可以看到服務台人員，我趁甲○○不注意時向服
      務台人員示意，請他們報警等語明確（見原審卷第122 頁
      、第123 頁、第124 頁），證人乙○○於本院96年3 月12
      日亦為相同之證述（見本院卷第37頁至第40頁）。而證人
      乙○○與被告甲○○既素不相識，其應無構詞誣陷被告甲
      ○○之理，是被告甲○○確曾以脅迫之方限制告訴人乙○
      ○自由離去之事實，已可確認，被告前開所辯：未限制被
      害人乙○○行動自由等語，並非可採。
（三）被告甲○○與郭新讚係95年3 月11日甫在高雄縣政府警察
      局仁武分局認識之事實，亦據證人郭新讚於原審審理中結
      證甚明（見原審卷第131 頁），則被告甲○○與郭新讚相
      識不久，衡情其應無理由幫郭新讚看住乙○○之理，益證
      被告甲○○應係與郭新讚基於共同謀取告訴人乙○○之金
      項鍊，始同意在場看管乙○○避免離去報警之事實，應可
      確認。至被告甲○○雖未與郭新讚同時離去，然此或係因
      被告甲○○欲在場等候郭新讚將金項鍊變賣後朋分現金所
      致，惟此尚難遽為有利被告甲○○之認定。
（四）綜上所述，足見被告甲○○所辯，顯係卸責之詞，不足採
      信。被告甲○○事前與郭新讚有謀取款項購買毒品之意思
      聯絡，並由郭新讚取得乙○○配戴之金項鍊後，再參與阻
      止乙○○離去等情觀之，足證被告甲○○與郭新讚共同對
      乙○○恐嚇取財（金項鋉）、妨害乙○○自由離去之犯行
      ，事證已臻明確，其恐嚇取財、妨害人行使權利犯行，均
      堪認定。
三、(一)核被告甲○○前開恐嚇他人取得金項鍊之行為，係犯刑法
      第346 條第1 項之恐嚇取財罪，又其以脅迫方式妨害被害
      人乙○○自由離去之行為，係犯刑法第304 條第1 項之強
      制罪。檢察官起訴書雖認被告甲○○與郭新讚，以言詞脅
      迫之方式妨害乙○○自由離去之行為，係另行起意犯刑法
      第302 條第1 項之剝奪行動自由罪，然依起訴書犯罪事實
      欄所載，被告甲○○與郭新讚並未以私行拘禁或其他非法
      方法剝奪黃志明之行動自由，顯與刑法第302 條第1 項之
      構成要件不符，檢察官就此部分容有誤會，惟起訴之基本
      事實同一，爰依法變更起訴法條。
    (二)按被告行為後，刑法於94年2 月2 日經總統令修正公布，
      於95年7 月1 日施行，刑法第28條共犯修正施行前規定「
      2 人以上共同實施犯罪之行為者，皆為正犯」，修正施行
      後規定「2 人以上共同實行犯罪之行為者，皆為正犯」，
      就共同正犯實質意涵與範圍並未因此而有變動，自非屬犯
      罪後法律有變更，而僅為純文字修正，本無新舊法比較適
      用之問題，而應依一般法律適用原則，適用裁判時法（最
      高法院5599號判決意旨參照）。是本件被告甲○○與郭新
      讚就上揭犯罪事實欄二所示之恐嚇取財及強制犯行，有犯
      意聯絡及行為分擔，應依現行刑法第28條之規定，論以共
      同正犯。
    (三)次按刑法第55條牽連犯之規定，於前開刑法修正時刪除，
      而犯一罪而其方法或結果之行為，均在新法施行前者，新
      法施行後，應依新法第2 條第1 項之規定，適用最有利於
      行為人之法律（參見最高法院95年度第8 次刑事庭會議決
      議五）。因而比較新、舊法結果，被告前開恐嚇取財罪及
      強制罪2 罪間，有方法、目的之牽連關係，如分論併罰顯
      較以牽連犯論以一罪為不利，自應依刑法第2 條第1 項前
      段規定，依舊法規定有關牽連犯之規定，從一重之恐嚇取
      財罪處斷。被告甲○○與郭新讚2 人共同妨害乙○○自由
      離去，顯係為確保順利取得乙○○之金項鍊所致，自與被
      告甲○○與郭新讚2 人共同對乙○○恐嚇取財犯行，有方
      法、目的關係，為刑法修正前之牽連犯，檢察官認係另行
      起意而予分論併罰，亦有誤會，附此敘明。
    (四)又刑法第47條關於累犯之規定亦有修正，將原規定：「受
      有期徒刑之執行完畢，或受無期徒刑或有期徒刑一部之執
      行而赦免後，5 年以內再犯有期徒刑以上之罪者，為累犯
      ，加重本刑至二分之一。」，修正為第47條第1 項：「受
      徒刑之執行完畢，或一部之執行而赦免後，5 年以內故意
      再犯有期徒刑以上之罪者，為累犯，加重本刑至二分之一
      。」查本件被告甲○○曾有如事實欄一所示之前科，此有
      臺灣高等法院被告前案紀錄表1 份在卷可佐，其於前開有
      期徒刑執完畢後5 年之內，故意再犯本件有期徒刑以上之
      罪，不論依修正前之刑法第47條，或修正後之刑法第47條
      第1 項之規定，均構成累犯，對被告甲○○而言並無有利
      或不利之情形，自不生新舊法比較之問題，應逕依修正後
      刑法第47條第1 項，論以累犯，並加重其刑。
四、原判決以被告甲○○罪證明確，因予適用刑事訴訟法第300
    條，刑法第2 條第1 項前段、刑法第28條、第346 條第1 項
    、第304 條第1 項、第47條第1 項、修正前第55條，罰金罰
    鍰提高標準條例第1 條前段之規定，並審酌被告甲○○正值
    青壯，不思以正當方式賺取金錢，竟貪圖不法利益，藉詞恐
    嚇被害人交付財物，危害社會治安非微，行為實有不當，且
    犯後不知坦承犯行，態度難認良好，惟考量其未實際獲有利
    益，參與犯罪之情節，及其犯罪之動機、目的、生活情狀等
    一切情狀，認檢察官請求對被告甲○○宣告有期徒刑2 年6
    月，實屬過重，爰酌情量處有期徒刑10月。其認事用法核無
    違誤，所處之刑亦屬允當。被告上訴意旨，否認犯罪，指摘
    原判決不當，為無理由，應予駁回。
據上論斷，應依刑事訴訟法第368條，判決如主文。
本案經檢察官陳建年到庭執行職務。
中　　華　　民　　國　　96　　年　　3 　　月　　19　　日
                  刑事第二庭  審判長法  官  林正雄
                                    法  官  陳啟造
                                    法  官  黃壽燕
以上正本證明與原本無異。
不得上訴。
中　　華　　民　　國　　96　　年　　3 　　月　　19　　日
                                    書記官  梁雅華
附錄本判決論罪科刑法條：
中華民國刑法第346條第1項
  意圖為自己或第三人不法之所有，以恐嚇使人將本人或第三人
  之物交付者，處6 月以上5 年以下有期徒刑，得併科1,000 元
  以下罰金。
中華民國刑法第304 條第1項
  以強暴、脅迫使人行無義務之事或妨害人行使權利者，處3 年
  以下有期徒刑、拘役或300 元以下罰金。
